ACORDAO-COMPLETO-2578469

ACÓRDÃO 2558/2023 ATA 8/2023 - PRIMEIRA CÂMARA

VISTOS, relatados e discutidos estes autos de tomada de contas especial instaurada pelo Banco do Nordeste do Brasil S.A. em desfavor do Instituto de Tecnologia da Informação e Comunicação e de Carlos Artur Sobreira Rocha, em decorrência da omissão no dever de prestar contas dos recursos repassados por meio de convênio que teve por objeto o desenvolvimento de sistema aerofotogramétrico, visando ao planejamento, monitoramento, combate ao desmatamento e regularização ambiental das propriedades e posses rurais, a fim de viabilizar o Cadastro Ambiental Rural.
ACORDAM os Ministros do Tribunal de Contas da União, reunidos em sessão de 1ª Câmara, ante as razões expostas pelo Relator e com fundamento nos arts. 1º, inciso I; 12, § 3º; 16, inciso III, alínea "a"; 19; 23, inciso III; 26; 28, inciso II, e 57 da Lei 8.443/1992, c/c os arts. 214, inciso III, alínea "a", 217 e 267 do Regimento Interno do TCU em:
9.1. considerar revéis o Instituto de Tecnologia da Informação e Comunicação (ITIC) e o Sr. Carlos Artur Sobreira Rocha, para todos os efeitos, dando-se prosseguimento ao processo;
9.2. excluir da relação processual a Sra. Polyana Karina Mendes Ximenes;
9.3. julgar irregulares as contas do Instituto de Tecnologia da Informação e Comunicação e Carlos Artur Sobreira Rocha, condenando-os solidariamente ao recolhimento aos cofres do Banco do Nordeste do Brasil S.A. da quantia a seguir especificada, atualizada monetariamente e acrescida de juros de mora a partir da data discriminada até a data do pagamento:
	Data de ocorrência
	Valor histórico (R$) 

	29/1/2018
	168.476,64

9.4. aplicar individualmente ao Instituto de Tecnologia da Informação e Comunicação e a Carlos Artur Sobreira Rocha multa de R$ 10.000,00 (dez mil reais) , a serem recolhidas aos cofres do Tesouro Nacional, com atualização monetária calculada da data deste acórdão até a data do pagamento, se este for efetuado após o vencimento do prazo abaixo estipulado;
9.5. fixar prazo de 15 (quinze) dias, a contar das notificações, para comprovação, perante o Tribunal, do recolhimento das dívidas acima imputadas;
9.6. autorizar a cobrança judicial das dívidas, caso não atendidas as notificações;
9.7. autorizar, caso venha a ser solicitado e se o processo não tiver sido remetido para cobrança judicial, o pagamento das dívidas em até 36 (trinta em seis) parcelas mensais consecutivas, a primeira a ser paga no prazo acima fixado e as demais, a cada 30 (trinta) dias a contar da parcela anterior, com incidência, sobre cada valor mensal atualizado monetariamente, de juros de mora, na forma da legislação em vigor, e alertar ao responsável que a falta de comprovação do recolhimento de qualquer parcela importará no vencimento antecipado do saldo devedor; e
9.8. encaminhar cópia desta decisão aos responsáveis, ao Banco do Nordeste do Brasil S.A., e ao Procurador-Chefe da Procuradoria da República no Estado do Ceará para as providências cabíveis.

Tomada de contas especial instaurada em razão da omissão no dever de prestar contas de recursos de convênio tendo por objeto o Desenvolvimento de um sistema aerofotogramétrico visando o planejamento, monitoramento, combate ao desmatamento e regularização ambiental das propriedades e posses rurais, a fim de viabilizar o Cadastro Ambiental Rural (CAR).

Primeira Câmara

Banco do Nordeste do Brasil S.A.

3. Responsáveis: Carlos Artur Sobreira Rocha (XXX.122.623-XX); Instituto de Tecnologia da Informação e Comunicação - ITIC (00.957.026/0001-22)

13.1. Ministros presentes: Walton Alencar Rodrigues (Presidente), Benjamin Zymler, Jorge Oliveira (Relator) e Jhonatan de Jesus.
13.2. Ministro-Substituto presente: Augusto Sherman Cavalcanti.

JORGE OLIVEIRA

Adoto como relatório a instrução de mérito elaborada no âmbito da Unidade de Auditoria Especializada em Tomada de Contas Especial (AudTCE) , que contou com a anuência do corpo diretivo da unidade e do Ministério Público junto ao TCU, nestes autos representado pela Procuradora-Geral Cristina Machado da Costa e Silva (peças 93-96) :
"INTRODUÇÃO
1.	Cuidam os autos de tomada de contas especial (TCE) instaurada pelo Banco do Nordeste do Brasil S.A. (BNB) , em desfavor do Instituto de Tecnologia da Informação e Comunicação - ITIC (CNPJ: 00.957.026/0001-22) e Carlos Artur Sobreira Rocha (CPF: XXX.122.623-XX) , em razão da omissão no dever de prestar contas dos recursos repassados por força do Convênio FUNDECI 2017/0022 (peça 8) firmado entre o BNB e o mencionado Instituto, tendo por objeto o 'Desenvolvimento de um sistema aerofotogramétrico visando o planejamento, monitoramento, combate ao desmatamento e regularização ambiental das propriedades e posses rurais, a fim de viabilizar o Cadastro Ambiental Rural (CAR) '.
HISTÓRICO
2.	Em 8/4/2021, com fundamento na IN/TCU 71/2012, alterada pela IN/TCU 76/2016 e DN/TCU 155/2016, o dirigente do BNB autorizou a instauração da tomada de contas especial (peça 53) . O processo foi registrado no sistema e-TCE como número 526/2021.
3.	O Convênio FUNDECI 2017/0022 foi firmado no valor de R$ 319.476,64, sendo R$ 279.156,64 à conta do concedente e R$ 40.320,00 referentes à contrapartida do convenente. Teve vigência de 22/12/2017 a 22/12/2019, com prazo para apresentação da prestação de contas em 20/2/2020. Os repasses efetivos da União totalizaram R$ 168.476,64 (peça 49) .
4.	Os documentos e demais elementos presentes nos autos foram analisados por meio do documento constante na peça 29.
5.	O fundamento para a instauração da Tomada de Contas Especial, conforme consignado na matriz de responsabilização elaborada pelo tomador de contas, foi a constatação da seguinte irregularidade:
Não comprovação da boa e regular aplicação dos recursos federais repassados ao INSTITUTO DE TECNOLOGIA DA INFORMAÇÃO E COMUNICAÇÃO - ITIC, em face da omissão no dever de prestar contas dos valores transferidos, no âmbito do convênio descrito como 'Desenvolvimento de um sistema aerofotogramétrico visando o planejamento, monitoramento, combate ao desmatamento e regularização ambiental das propriedades e posses rurais, a fim de viabilizar o Cadastro Ambiental Rural (CAR) ', no período de 22/12/2017 a 22/12/2019, cujo prazo encerrou-se em 20/2/2020, no âmbito do convênio FUNDECI 2017/022.
6.	Os responsáveis arrolados na fase interna foram devidamente comunicados e, diante da ausência de justificativas suficientes para elidir a irregularidade e da não devolução dos recursos, instaurou-se a tomada de contas especial.
7.	No relatório (peça 64) , o tomador de contas concluiu que o prejuízo importaria no valor original de R$ 168.476,64, imputando-se a responsabilidade a Instituto de Tecnologia da Informação e Comunicação - ITIC, na condição de contratado, Carlos Artur Sobreira Rocha, Diretor Superintendente, no período de 1/11/2006 a 22/12/2019, na condição de dirigente e Polyana Karina Mendes Ximenes, Diretora Administrativa - Financeira, no período de 1/6/2012 a 22/12/2019, na condição de dirigente.
8.	Em 18/6/2021, a Controladoria-Geral da União emitiu o relatório de auditoria (peça 68) , em concordância com o relatório do tomador de contas. O certificado de auditoria e o parecer do dirigente do órgão de controle interno concluíram pela irregularidade das presentes contas (peças 69e70) .
9.		Em 25/6/2021, o ministro responsável pela área atestou haver tomado conhecimento das conclusões contidas no relatório e certificado de auditoria, bem como do parecer conclusivo do dirigente do órgão de controle interno, manifestando-se pela irregularidade das contas e determinando o encaminhamento do processo ao Tribunal de Contas da União (peça 71) .
10.	Já no âmbito deste Tribunal, a instrução inicial (peça 75) , após o cotejo da documentação presente nos autos, ponderou pela exclusão da responsabilidade de Polyana Karina Mendes Ximenes, também apontada como responsável pelo tomador de contas, uma vez que deixou de exercer o cargo de Direção no sobredito Instituto em 31/10/2018, a teor da registrado em Ata do Conselho Deliberativo do ITIC (peça 62) , inexistindo evidências de que tenha tido participação nas ocorrências aqui tratadas (peça 9, p. 3) .
11.	Passo adiante e após examinar os demais elementos presentes nos autos, a mencionada instrução concluiu pela necessidade de realização de citação e audiência para as seguintes irregularidades: 
11.1.	Irregularidade 1: ausência de comprovação da regular execução física e financeira do objeto pactuado por força do Convênio, em face da omissão no dever de prestar contas dos valores transferidos.
11.1.1.	Evidências da irregularidade: documentos técnicos presentes nas peças 7, 8, 9, 11, 12, 29, 31, 32, 33, 34, 35, 36, 37, 38, 39, 40, 41, 42, 43, 44, 46, 47, 48 e 49.
11.1.2.	Normas infringidas: Constituição Federal de 1988, art. 37, caput, c/c o art. 70, parágrafo único; Decreto-lei 200/1967, art. 93; Lei 8.443/1992, art. 8º; Decreto 93.872/1986, artigos 66, 145 e 148; IN STN n° 01/97, art. 38; Portaria Interministerial MPOG/MF/CGU 424/2016, art. 70; e Termo de Convênio, cláusulas primeira, terceira, sexta, oitava e nona.
11.1.3.	Débito relacionado aos responsáveis Instituto de Tecnologia da Informação e Comunicação - ITIC e Carlos Artur Sobreira Rocha:
	Data de ocorrência
	Valor histórico (R$) 

	29/1/2018
	168.476,64

11.1.4.	Cofre credor: Banco do Nordeste do Brasil S.A..
11.1.5.	Responsáveis: Instituto de Tecnologia da Informação e Comunicação - ITIC e Carlos Artur Sobreira Rocha.
	Conduta: não comprovar a correta execução física e financeira do objeto e metas previstas no plano de trabalho aprovado no convênio firmado, em face da omissão na prestação de contas, no âmbito do convênio FUNDECI Nº 2017/0022.
	Nexo de causalidade: a ausência de documentos comprobatórios da execução física do objeto do ajuste e que estabeleçam o necessário nexo de causalidade entre os recursos transferidos e as despesas efetuadas à conta do convênio resultou na presunção de dano ao erário.
	Culpabilidade: não há excludentes de ilicitude, de culpabilidade e de punibilidade; é razoável supor que o administrador responsável pela pessoa jurídica tinha consciência da ilicitude de sua conduta; era exigível conduta diversa da praticada, qual seja, desincumbir-se do seu dever por meio da apresentação da prestação de contas no prazo e forma devidos. Ressalta-se que a análise da boa-fé relativa a pessoa jurídica de direito privado é realizada considerando as condutas de seus administradores, uma vez que os atos destes obrigam a pessoa jurídica, desde que exercidos nos limites dos poderes definidos no ato constitutivo do ente, nos termos do art. 47 do Código Civil (Acórdão 1723/2016-TCU-Plenário, Ministro-Relator Raimundo Carreiro) .
11.1.6.	Encaminhamento: citação.
11.2.	Irregularidade 2: descumprimento do prazo estipulado para prestação de contas do convênio.
11.2.1.	Evidências da irregularidade: documentos técnicos presentes nas peças 7, 8, 9, 11, 24, 25, 27, 28 e 29.
11.2.2.	Normas infringidas: art. 37, caput, c/c o art. 70, parágrafo único, da Constituição da República Federativa do Brasil; art. 93, do Decreto-lei 200/1967; arts. 66 e 145, do Decreto 93.872/1986; cláusulas oitava e nova do Termo de Convênio.
11.2.3.	Responsáveis: Instituto de Tecnologia da Informação e Comunicação - ITIC e Carlos Artur Sobreira Rocha.
	Conduta: descumprir o prazo originalmente estipulado e não apresentar a prestação de contas dos recursos federais recebidos à conta do Convênio.
	Nexo de causalidade: o descumprimento do prazo e a ausência de apresentação da prestação de contas dos recursos federais recebidos por força do Convênio caracteriza grave infração à norma regulamentar, bem como impede a aferição do atingimento do objeto avençado no ajuste firmado.
	Culpabilidade: não há excludentes de ilicitude, de culpabilidade e de punibilidade; é razoável supor que o administrador responsável pela pessoa jurídica tinha consciência da ilicitude de sua conduta; era exigível conduta diversa da praticada, qual seja, desincumbir-se do seu dever por meio da apresentação da prestação de contas no prazo e forma devidos. Ressalta-se que a análise da boa-fé relativa a pessoa jurídica de direito privado é realizada considerando as condutas de seus administradores, uma vez que os atos destes obrigam a pessoa jurídica, desde que exercidos nos limites dos poderes definidos no ato constitutivo do ente, nos termos do art. 47 do Código Civil (Acórdão 1723/2016-TCU-Plenário, Ministro-Relator Raimundo Carreiro) .
11.2.4.	Encaminhamento: audiência. 
12.	Assim, em cumprimento ao pronunciamento da unidade (peça 77) , foram efetuadas a citação e audiência dos responsáveis conforme delineado a seguir:
a)	Instituto de Tecnologia da Informação e Comunicação - ITIC:
	Comunicação: Ofício 33412/2022 - Seproc (peça 81) 
Data da Expedição: 4/8/2022
Data da Ciência: não houve (Mudou-se) (peça 82) 
Observação: Ofício enviado para o endereço do responsável constante da base de dados da Receita Federal do Brasil, custodiada pelo TCU (peça 78) .
	
	Comunicação: Ofício 48688/2022 - Seproc (peça 89) 
Data da Expedição: 22/9/2022
Data da Ciência: 28/9/2022 (peça 91) 
Observação: Ofício enviado para o endereço do responsável constante da base de dados da Receita Federal do Brasil (peça 88) .
Fim do prazo para a defesa: 13/10/2022
	
b)	Carlos Artur Sobreira Rocha:
	Comunicação: Ofício 33415/2022 - Seproc (peça 80) 
Data da Expedição: 4/8/2022
Data da Ciência: 11/8/2022 (peça 83) 
Observação: Ofício enviado para o endereço do responsável constante da base de dados da Receita Federal do Brasil (peça 79) .
Fim do prazo para a defesa: 25/10/2022
	
13.	Conforme Despacho de Conclusão das Comunicações Processuais (peça 92) , as providências inerentes às comunicações processuais foram concluídas.
14.	Regularmente notificado, o Sr. Carlos Artur Sobreira Rocha constituiu procurador, solicitou e teve deferido pedido de prorrogação de prazo para apresentar sua defesa e justificativas (peças 84, 85 e 87) e não mais compareceu ao processo. De seu turno, o Instituto de Tecnologia da Informação e Comunicação - ITIC deixou escorrer o prazo regimental sem produzir qualquer manifestação. 
15.	Nessa situação, deve-se dar prosseguimento aos autos, considerando-se revéis os responsáveis, nos termos do art. 12, § 3º, da Lei 8.443/1992.
ANÁLISE DOS PRESSUPOSTOS DE PROCEDIBILIDADE
Avaliação de Viabilidade do Exercício do Contraditório e Ampla Defesa
16.	Verifica-se que não houve o transcurso de mais de dez anos desde o fato gerador sem que tenha havido a notificação dos responsáveis pela autoridade administrativa federal competente (art. 6º, inciso II, c/c art. 19 da IN/TCU 71/2012, modificada pela IN/TCU 76/2016) , uma vez que o fato gerador da irregularidade sancionada ocorreu em 21/2/2020 - dia subsequente ao prazo final para apresentação da prestação de contas, e os responsáveis foram notificados sobre as irregularidades pela autoridade administrativa competente conforme abaixo:
16.1.	Instituto de Tecnologia da Informação e Comunicação - ITIC, por meio do ofício acostado à peça 15, recebido em 13/7/2020, conforme AR (peça 16) .
16.2.	Carlos Artur Sobreira Rocha, por meio do ofício acostado à peça 19, recebido em 24/9/2020, conforme AR (peça 20) .
Valor de Constituição da TCE 	
17.	Verifica-se, ainda, que o valor original do débito, cujo fato gerador ocorreu após 1/1/2017, é de R$ 168.476,64, superior ao limite mínimo de R$ 100.000,00, na forma estabelecida pelos arts. 6º, inciso I, e 19 da IN/TCU 71/2012, modificada pela IN/TCU 76/2016.
Avaliação da ocorrência de prescrição
18.	No âmbito deste TCU, a Resolução-TCU nº 344/2022 regulamenta a incidência da prescrição para o exercício das pretensões punitiva e de ressarcimento nos processos de controle externo, dispondo, em seu art. 1º, que o mencionado instituto 'observará o disposto na Lei 9.873, de 23 de novembro de 1999, na forma aplicada pelo Supremo Tribunal Federal, em especial a Ação Direta de Inconstitucionalidade 5509'.
19.	Assim, em consonância com a mencionada Lei 9.873/1999, o artigo 2º da sobredita Resolução-TCU nº 344/2022 dispõe que 'Prescrevem em cinco anos as pretensões punitiva e de ressarcimento, contados do termo inicial indicado no artigo 4°', o qual dispõe por seu turno:
Art. 4° O prazo de prescrição será contado:
I - da data em que as contas deveriam ter sido prestadas, no caso de omissão de prestação de contas;
II - da data da apresentação da prestação de contas ao órgão competente para a sua análise inicial;
III - do recebimento da denúncia ou da representação pelo Tribunal ou pelos órgãos de controle interno, quanto às apurações decorrentes de processos dessa natureza;
IV - da data do conhecimento da irregularidade ou do dano, quando constatados em fiscalização realizada pelo Tribunal ou pelos órgãos de controle interno;
V - do dia em que tiver cessado a permanência ou a continuidade, no caso de irregularidade permanente ou continuada.
20.	A mencionada resolução também estabelece, em seu artigo 5º, as causas para a interrupção de contagem dos prazos prescricionais:
Art. 5º A prescrição se interrompe:
I - pela notificação, oitiva, citação ou audiência do responsável, inclusive por edital; 
II - por qualquer ato inequívoco de apuração do fato;
III - por qualquer ato inequívoco de tentativa de solução conciliatória; 
IV - pela decisão condenatória recorrível.
§ 1° A prescrição pode se interromper mais de uma vez por causa que, por sua natureza, seja repetível no curso do processo.
§ 2° Interrompida a prescrição, começa a correr novo prazo a partir do ato interruptivo.
§ 3º Não interrompem a prescrição o pedido e concessão de vista dos autos, emissão de certidões, prestação de informações, juntada de procuração ou subestabelecimento e outros atos de instrução processual de mero seguimento do curso das apurações.
21.	Indo adiante, a sobredita resolução dispõe acerca da prescrição intercorrente em seu art. 8º:
Art. 8º Incide a prescrição intercorrente se o processo ficar paralisado por mais de três anos, pendente de julgamento ou despacho, sem prejuízo da responsabilidade funcional decorrente da paralisação, se for o caso. 
§ 1° A prescrição intercorrente interrompe-se por qualquer ato que evidencie o andamento regular do processo, excetuando-se pedido e concessão de vista dos autos, emissão de certidões, prestação de informações, juntada de procuração ou subestabelecimento e outros atos que não interfiram de modo relevante no curso das apurações. 
§ 2° As causas impeditivas, suspensivas e interruptivas da prescrição principal também impedem, suspendem ou interrompem a prescrição intercorrente.
22.	A par dos dispositivos mencionados, vê-se que dois prazos deverão ser observados para que se configure a ocorrência da prescrição: 
	- um de 5 (cinco) anos, para o início das apurações; e
	- outro de 3 (três) anos, caso o 'procedimento administrativo' - exatos termos conferidos pela Lei 9.873/1999 - permaneça paralisado. 
23.	No caso vertente, tendo em conta as disposições acima descritas, temos os seguintes eventos processuais:
	- Marco inicial para a contagem dos prazos prescricionais:
	a) 20/2/2020 - data final para apresentação da prestação de contas (peça 8) ;
	- Eventos com aptidão de interromper a contagem dos prazos prescricionais:
	b) 13/7 e 24/9/2020: notificação dos responsáveis sobre a falta de apresentação da prestação de contas (peças 15-16 e 19-20) ;
	c) 5/2/2021: aprovação de parecer pela não aprovação da prestação de contas (peça 29) ;
	d) 8/4/2021: deliberação para a instauração da tomada de contas especial (peça 53) ;
	e) 5/5/2021: Relatório do tomador de contas (peça 64) ;
	f) 15 e 18/6/2021: Relatório e Certificado de Auditoria da Controladoria-Geral da União (peças 68-69) ;
	g) 25/6/2021: Pronunciamento do Ministro de Estado da Economia (peça 71) ; e
	h) 25/6/2021: Autuação do processo de TCE neste Tribunal (peça 1) .
24.	Examinando-se a sequência de eventos processuais enumerados no item anterior, os quais teriam o condão de interromper a contagem de prazo para a prescrição das ações a cargo desta Corte, tendo-se em conta o balizamento alhures mencionado, observa-se que não ocorreu o transcurso de mais de 5 anos entre quaisquer deles. Portanto, tendo-se em consideração a regulamentação aqui conferida pela Resolução-TCU 344/2022, não teria ocorrido a prescrição quinquenal das pretensões sancionatória e ressarcitória a cargo do TCU.
25.	De igual forma em relação à prescrição intercorrente, verifica-se que não ocorreu a paralisação do procedimento administrativo por prazo superior a 3  (três) anos, sem a prolação de despacho ou julgamento. Por conseguinte, também não se deu a prescrição intercorrente.
26.	Conclui-se, portanto, que não restou evidenciado o transcurso de nenhum dos prazos prescricionais em relação às competências ressarcitória e sancionatória deste Tribunal, inexistindo, assim, impedimento ao prosseguimento do feito em relação aos procedimentos tendentes ao ressarcimento de eventuais danos ao erário ou mesmo à aplicação de sanções por atos praticados com eventual inobservância à legislação aplicável.
OUTROS PROCESSOS/DÉBITOS NOS SISTEMAS DO TCU COM OS MESMOS RESPONSÁVEIS
27.		Informa-se que foram encontrados processos no Tribunal com os mesmos responsáveis:
	Responsável
	Processo

	Instituto de Tecnologia da Informação e Comunicação - ITIC; e 
Carlos Artur Sobreira Rocha
	Processo 047.474/2020-3, aberto: TCE instaurada pela Financiadora de Estudos e Projetos em razão da não comprovação da regular aplicação dos recursos repassados pela União, Convênio 01.14.0044.00, Siafi/Siconv 678439, que teve como objeto a 'Plataforma tecnológica de biosensor para diagnóstico point-of-care da dengue' (nº da TCE no sistema: 1761/2020) 
Processo 047.473/2020-7 [TCE, aberto, 'TCE instaurada pela Financiadora de Estudos e Projetos em razão da não comprovação da regular aplicação dos recursos repassados pela União, Convênio 01.14.0078.00, Siafi/Siconv 678742, tendo por objeto o 'desenvolvimento de comunicação de dados médicos, clínicos e técnicos wireless entre vad e terminais remotos' (nº da TCE no sistema: 1759/2020) 

28.	A tomada de contas especial está, assim, devidamente constituída e em condição de ser instruída.
EXAME TÉCNICO
Da validade das notificações
29.	Preliminarmente, cumpre tecer breves considerações sobre a forma como são realizadas as comunicações processuais no TCU. A esse respeito, destacam-se o art. 179, do Regimento Interno do TCU (Resolução 155, de 4/12/2002) e o art. 4º, inciso III, § 1º, da Resolução TCU 170, de 30 de junho de 2004, in verbis:
Art. 179. A citação, a audiência ou a notificação, bem como a comunicação de diligência, farse-ão:
I - mediante ciência da parte, efetivada por servidor designado, por meio eletrônico, fac-símile, telegrama ou qualquer outra forma, desde que fique confirmada inequivocamente a entrega da comunicação ao destinatário;
II - mediante carta registrada, com aviso de recebimento que comprove a entrega no endereço do destinatário;
III - por edital publicado no Diário Oficial da União, quando o seu destinatário não for localizado
 (...) 
Art. 3º As comunicações serão dirigidas ao responsável, ou ao interessado, ou ao dirigente de órgão ou entidade, ou ao representante legal ou ao procurador constituído nos autos, com poderes expressos no mandato para esse fim, por meio de:
I - correio eletrônico, fac-símile ou telegrama;
II - servidor designado;
III - carta registrada, com aviso de recebimento;
IV - edital publicado no Diário Oficial da União, quando o seu destinatário não for localizado, nas hipóteses em que seja necessário o exercício de defesa.
Art. 4º. Consideram-se entregues as comunicações:
I - efetivadas conforme disposto nos incisos I e II do artigo anterior, mediante confirmação da ciência do destinatário;
II - realizadas na forma prevista no inciso III do artigo anterior, com o retorno do aviso de recebimento, entregue comprovadamente no endereço do destinatário;
III - na data de publicação do edital no Diário Oficial da União, quando realizadas na forma prevista no inciso IV do artigo anterior.
§ 1º O endereço do destinatário deverá ser previamente confirmado mediante consulta aos sistemas disponíveis ao Tribunal ou a outros meios de informação, a qual deverá ser juntada ao respectivo processo.
 (...) 
30.	Bem se vê, portanto, que a validade da citação via postal não depende de que o aviso de recebimento seja assinado pelo próprio destinatário da comunicação, o que dispensa, no caso em tela, a entrega do AR em 'mãos próprias'. A exigência da norma é no sentido de o Tribunal verificar se a correspondência foi entregue no endereço correto, residindo aqui a necessidade de certeza inequívoca. 
31.	Não é outra a orientação da jurisprudência do TCU, conforme se verifica dos julgados a seguir transcritos:
São válidas as comunicações processuais entregues, mediante carta registrada, no endereço correto do responsável, não havendo necessidade de que o recebimento seja feito por ele próprio (Acórdão 3648/2013-TCU-Segunda Câmara, Relator José Jorge) ;
É prescindível a entrega pessoal das comunicações pelo TCU, razão pela qual não há necessidade de que o aviso de recebimento seja assinado pelo próprio destinatário. Entregandose a correspondência no endereço correto do destinatário, presume-se o recebimento da citação. (Acórdão 1019/2008-TCU-Plenário, Relator Benjamin Zymler) ;
As comunicações do TCU, inclusive as citações, deverão ser realizadas mediante Aviso de Recebimento - AR, via Empresa Brasileira de Correios e Telégrafos, bastando para sua validade que se demonstre que a correspondência foi entregue no endereço correto. (Acórdão 1526/2007-TCU-Plenário, Relator Aroldo Cedraz) .
32.	A validade do critério de comunicação processual do TCU foi referendada pelo Supremo Tribunal Federal, nos termos do julgamento do MS-AgR 25.816/DF, por meio do qual se afirmou a desnecessidade da ciência pessoal do interessado, entendendo-se suficiente a comprovação da entrega do 'AR' no endereço do destinatário:
Ementa: agravo regimental. Mandado de segurança. Desnecessidade de intimação pessoal das decisões do tribunal de contas da união. art. 179 do regimento interno do TCU. Intimação do ato impugnado por carta registrada, iniciado o prazo do art. 18 da lei nº 1.533/51 da data constante do aviso de recebimento. Decadência reconhecida. Agravo improvido.
O envio de carta registrada com aviso de recebimento está expressamente enumerado entre os meios de comunicação de que dispõe o Tribunal de Contas da União para proceder às suas intimações.
O inciso II do art. 179 do Regimento Interno do TCU é claro ao exigir apenas a comprovação da entrega no endereço do destinatário, bastando o aviso de recebimento simples.
Da revelia dos responsáveis Instituto de Tecnologia da Informação e Comunicação - ITIC e Carlos Artur Sobreira Rocha
33.	No caso vertente, a citação dos responsáveis se deu em endereços provenientes da base de dados da Receita Federal do Brasil, sistema custodiado pelo TCU. A entrega dos ofícios citatórios nesses endereços ficou comprovada (peças 83 e 91) .
34.	Nos processos do TCU, a revelia não leva à presunção de que seriam verdadeiras todas as imputações levantadas contra os responsáveis, diferentemente do que ocorre no processo civil, em que a revelia do réu opera a presunção da verdade dos fatos narrados pelo autor (Acórdão 1009/2018-TCU-Plenário, Relator Bruno Dantas; 2369/2013-TCU-Plenário, Relator Benjamin Zymler e 2449/2013-TCU-Plenário, Relator Benjamin Zymler) . Dessa forma, a avaliação da responsabilidade do agente não pode prescindir da prova existente no processo ou para ele carreada.
35.	Ao não apresentar sua defesa, os responsáveis deixaram de produzir prova da regular aplicação dos recursos sob sua responsabilidade, em afronta às normas que impõem aos gestores de bens e valores públicos a obrigação legal de, sempre que demandados pelos órgãos de controle, apresentar os documentos que demonstrem a correta utilização das verbas públicas, a exemplo do contido no art. 93 do Decreto-Lei 200/1967: 'Quem quer que utilize dinheiros públicos terá de justificar seu bom e regular emprego na conformidade das leis, regulamentos e normas emanadas das autoridades administrativas competentes.' 
36.	Mesmo as alegações de defesa não sendo apresentadas, considerando o princípio da verdade real que rege esta Corte, procurou-se buscar, sem sucesso, em manifestações dos responsáveis na fase interna desta Tomada de Contas Especial, se havia algum argumento que pudesse ser aproveitado a seu favor. 
37.	Tratando-se de processo em que a parte interessada não se manifestou acerca das irregularidades imputadas, não há elementos para que se possa efetivamente aferir e reconhecer a ocorrência de boa-fé na conduta do responsável, podendo este Tribunal, desde logo, proferir o julgamento de mérito pela irregularidade das contas, conforme os termos dos §§ 2º e 6º do art. 202 do Regimento Interno do TCU (Acórdão 2064/2011-TCU-Primeira Câmara, Relator Ministro Ubiratan Aguiar; 6.182/2011-TCU-1ª Câmara, Relator Ministro Weber de Oliveira; 4.072/2010-TCU-1ª Câmara, Relator Ministro Valmir Campelo; 1.189/2009-TCU-1ª Câmara, Relator Ministro Marcos Bemquerer; e 731/2008-TCU-Plenário, Relator Ministro Aroldo Cedraz) .
38.	Dessa forma, o Instituto de Tecnologia da Informação e Comunicação - ITIC e o Sr. Carlos Artur Sobreira Rocha devem ser considerados revéis, nos termos do art. 12, § 3º, da Lei 8.443/1992, devendo suas contas serem julgadas irregulares, condenando-os solidariamente ao débito apurado e aplicando-lhes a multa prevista no art. 57 da Lei 8.443/1992.
Cumulatividade das multas
39.	Quanto à possibilidade de aplicação cumulativa das multas dos arts. 57 e 58, inciso I, da Lei 8.443/1992, mesmo que adequadas a realização de citação e audiência (Regimento Interno, art. 209, § 4º) , o Tribunal reconhece que existe relação de subordinação entre as condutas de 'não comprovação da aplicação dos recursos' e de 'omissão na prestação de contas', sendo a primeira consequência da segunda, o que enseja, na verificação das duas irregularidades, a aplicação da multa do art. 57, com o afastamento da multa do art. 58, inciso I, em atenção ao princípio da absorção (Acórdão 9579/2015-TCU-Segunda Câmara, Relator Ministro Vital do Rêgo; Acórdão 2469/2019-TCU-Primeira Câmara, Relator Ministro Augusto Sherman) .
40.	Conforme leciona Cezar Bitencourt (Tratado de Direito Penal: parte geral - 8ª Edição- São Paulo: Saraiva, 2003. Pg.565) , na absorção, ' (...) a pena do delito mais grave absorve a pena do delito menos grave, que deve ser desprezada'. No caso concreto, a 'omissão no dever de prestar contas', embora seja uma irregularidade autônoma, funciona como fase ou meio para a consecução da 'não comprovação da aplicação dos recursos', havendo clara relação de interdependência entre essas condutas. Dessa forma, recaindo as duas ocorrências num mesmo gestor, deve prevalecer a pena do delito mais grave, qual seja, a multa do art. 57, da Lei 8.443/1992.
41.	Cumpre observar, ainda, que a conduta dos responsáveis, consistente nas irregularidades 'não comprovação da boa e regular aplicação dos recursos federais repassados em face da omissão no dever de prestar contas' e 'não cumprimento do prazo para apresentação de prestação de contas pelo gestor dos recursos', configura violação não só às regras legais, mas também aos princípios basilares da administração pública, eis que, em última análise, ocorre o comprometimento da necessária satisfação à sociedade sobre o efetivo emprego dos recursos públicos postos à disposição da municipalidade, por força do instrumento de repasse em questão.
42.	Nesses casos, em que fica evidente a falta de transparência e lisura, não há como afastar as suspeitas sempre presentes da malversação da totalidade dos recursos públicos federais transferidos, a revelar grave inobservância de dever de cuidado no trato com a coisa pública, isto é, ato praticado com culpa grave, pois, na espécie, a conduta do responsável se distancia daquela que seria esperada de um administrador público minimante diligente, num claro exemplo de erro grosseiro a que alude o art. 28 do Decreto-lei 4.657/1942 (Lei de Introdução às Normas do Direito Brasileiro) , incluído pela Lei 13.655/2018 (Acórdão 1689/2019-TCU-Plenário, Relator Augusto Nardes; Acórdão 2924/2018-TCU-Plenário, Relator Ministro José Mucio Monteiro; Acórdão 2391/2018-TCU-Plenário, Relator Ministro Benjamin Zymler) .
Dolo ou Erro Grosseiro no TCU (art. 28 da LINDB) 
43.	Cumpre avaliar, por fim, a caracterização do dolo ou erro grosseiro, no caso concreto, tendo em vista a diretriz constante do art. 28 do Decreto-lei 4.657/1942 (Lei de Introdução à Normas do Direito Brasileiro - LINDB) acerca da responsabilização de agentes públicos no âmbito da atividade controladora do Estado. Desde a entrada em vigor da Lei 13.655/2018 (que inseriu os artigos 20 ao 30 ao texto da LINDB) , essa análise vem sendo incorporada cada vez mais aos acórdãos do TCU, com vistas a aprimorar a individualização das condutas e robustecer as decisões que aplicam sanções aos responsáveis. 
44.	Acerca da jurisprudência que vem se firmado sobre o tema, as decisões até o momento proferidas parecem se inclinar majoritariamente para a equiparação conceitual do 'erro grosseiro' à 'culpa grave'. Para fins do exercício do poder sancionatório do TCU, tem-se considerado como erro grosseiro o que resulta de grave inobservância do dever de cuidado e zelo com a coisa pública (Acórdão 2391/2018-TCU-Plenário, Relator Ministro Benjamin Zymler, Acórdão 2924/2018-TCU-Plenário, Relator Ministro José Mucio Monteiro, Acórdão 11762/2018-TCU-Segunda Câmara, Relator Ministro Marcos Bemquerer, e Acórdãos 957/2019, 1.264/2019 e 1.689/2019, todos do Plenário, Relator Ministro Augusto Nardes) . 
45.	Quanto ao alcance da expressão 'erro grosseiro', o Ministro Antônio Anastasia defende que o correto seria considerar 'o erro grosseiro como culpa grave, mas mantendo o referencial do homem médio' (Acórdão 2012/2022-TCU-Segunda Câmara) . Desse modo, incorre em erro grosseiro o gestor que falha gravemente nas circunstâncias em que não falharia aquele que emprega um nível de diligência normal no desempenho de suas funções, considerando os obstáculos e dificuldades reais que se apresentavam à época da prática do ato impugnado (art. 22 da LINDB) . 
46.	No caso em tela, as irregularidades presentes nos autos configuram violação não só às regras legais, mas também a princípios basilares da administração pública. Depreende-se, portanto, que a conduta dos responsáveis se distanciou daquela que seria esperada de um administrador médio, a revelar grave inobservância no dever de cuidado no trato com a coisa pública, num claro exemplo de erro grosseiro a que alude o art. 28 da LINDB (Acórdão 1689/2019-TCU-Plenário, Relator Ministro Augusto Nardes; Acórdão 2924/2018-TCU-Plenário, Relator Ministro José Mucio Monteiro; Acórdão 2391/2018-TCU-Plenário, Relator Ministro Benjamin Zymler) . 
CONCLUSÃO
47.	Em face da análise promovida na seção 'Exame Técnico', verifica-se que os responsáveis, Instituto de Tecnologia da Informação e Comunicação - ITIC e Carlos Artur Sobreira Rocha, não lograram comprovar a boa e regular aplicação dos recursos.  Instados a se manifestar, optaram pelo silêncio, configurando a revelia, nos termos do § 3º, do art. 12, da Lei 8.443/1992. Ademais, inexistem nos autos elementos que demonstrem a boa-fé dos responsáveis ou a ocorrência de outras excludentes de culpabilidade.
48.	Verifica-se também que não se configurou a prescrição das pretensões ressarcitória e punitiva, conforme análise já realizada.
49.	Tendo em vista que não constam dos autos elementos que permitam reconhecer a boa-fé dos responsáveis, sugere-se que as suas contas sejam julgadas irregulares, nos termos do art. 202, § 6º, do Regimento Interno do TCU, com a imputação do débito atualizado monetariamente e acrescido de juros de mora, nos termos do art. 202, § 1º do Regimento Interno do TCU, descontado o valor eventualmente recolhido, com a aplicação da multa prevista no art. 57 da Lei 8.443/1992.
50.	Por fim, como não houve elementos que pudessem modificar o entendimento acerca das irregularidades em apuração, mantém-se a matriz de responsabilização presente na peça 74.
PROPOSTA DE ENCAMINHAMENTO
51.	Diante do exposto, submetemos os autos à consideração superior, propondo ao Tribunal:
a)	considerar revéis o Instituto de Tecnologia da Informação e Comunicação - ITIC e o Sr. Carlos Artur Sobreira Rocha, para todos os efeitos, dando-se prosseguimento ao processo, com fulcro no art. 12, § 3º, da Lei 8.443/1992;
b)	excluir da relação processual a Sra. Polyana Karina Mendes Ximenes;
c)	julgar irregulares, nos termos dos arts. 1º, inciso I, 16, inciso III, alíneas a e c, da Lei 8.443/1992, c/c os arts. 19 e 23, inciso III, da mesma Lei, as contas dos responsáveis, Instituto de Tecnologia da Informação e Comunicação - ITIC e Carlos Artur Sobreira Rocha, condenando-os solidariamente ao pagamento da importância a seguir especificada, atualizada monetariamente e acrescida dos juros de mora, calculada a partir da data discriminada até a data da efetiva quitação do débito, fixando-lhes o prazo de quinze dias, para que comprovem, perante o Tribunal, o recolhimento da referida quantia aos cofres do Banco do Nordeste do Brasil S.A., nos termos do art. 23, inciso III, alínea 'a', da citada lei, c/c o art. 214, inciso III, alínea 'a', do Regimento Interno do TCU.
		Débito de responsabilidade solidária do Instituto de Tecnologia da Informação e Comunicação - ITIC e Carlos Artur Sobreira Rocha (CPF: XXX.122.623-XX) :
	Data de ocorrência
	Valor histórico (R$) 

	29/1/2018
	168.476,64

			Valor atualizado do débito (com juros) em 26/1/2023: R$ 221.155,17.
d)	aplicar individualmente aos responsáveis Instituto de Tecnologia da Informação e Comunicação - ITIC e Carlos Artur Sobreira Rocha, a multa prevista no art. 57 da Lei 8.443/1992 c/c o art. 267 do Regimento Interno do TCU, fixando-lhes o prazo de quinze dias, a contar da notificação, para que comprovem, perante o Tribunal (art. 214, III, alínea 'a', do Regimento Interno do TCU) , o recolhimento da dívida aos cofres do Tesouro Nacional, atualizada monetariamente desde a data do acórdão que vier a ser proferido por este Tribunal até a data do efetivo recolhimento, se paga após o vencimento, na forma da legislação em vigor;
e)	autorizar, desde logo, a cobrança judicial das dívidas, caso não atendidas as notificações, na forma do disposto no art. 28, inciso II, da Lei 8.443/1992;
f)	autorizar também, desde logo, se requerido, com fundamento no art. 26, da Lei 8.443, de 1992, c/c o art. 217, §1º do Regimento Interno do TCU, o parcelamento da (s) dívida (s) em até 36 parcelas, incidindo, sobre cada parcela, corrigida monetariamente, os correspondentes acréscimos legais, fixando-lhe o prazo de quinze dias, a contar do recebimento da notificação, para comprovar, perante o Tribunal, o recolhimento da primeira parcela, e de trinta dias, a contar da parcela anterior, para comprovar os recolhimentos das demais parcelas, devendo incidir, sobre cada valor mensal, atualizado monetariamente, os juros de mora devidos, no caso do débito, na forma prevista na legislação em vigor, alertando os responsáveis de que a falta de comprovação do recolhimento de qualquer parcela importará o vencimento antecipado do saldo devedor, nos termos do § 2º do art. 217 do Regimento Interno deste Tribunal;
g)	esclarecer aos responsáveis que, caso se demonstre, por via recursal, a correta aplicação dos recursos, mas não se justifique a omissão da prestação de contas, o débito poderá ser afastado, mas permanecerá a irregularidade das contas, dando-se ensejo à aplicação da multa prevista no art. 58, inciso I, da Lei 8.443/1992;
h)	enviar cópia do Acórdão a ser prolatado à Procuradoria da República no Estado do Ceará, nos termos do § 3º do art. 16 da Lei 8.443/1992, c/c o § 7º do art. 209 do Regimento Interno do TCU, para adoção das medidas cabíveis;
i)	enviar cópia do Acórdão que vier a ser proferido ao Banco do Nordeste do Brasil S.A. e aos responsáveis, para ciência;
j)	informar à Procuradoria da República no Estado do Ceará, ao Banco do Nordeste do Brasil S.A. e aos responsáveis que a presente deliberação, acompanhada do Relatório e do Voto que a fundamenta, está disponível para a consulta no endereço www.tcu.gov.br/acordaos, além de esclarecer que, caso requerido, o TCU poderá fornecer sem custos as correspondentes cópias, de forma impressa; e
k)	informar à Procuradoria da República no Estado do Ceará que, nos termos do parágrafo único do art. 62 da Resolução TCU 259/2014, os procuradores e membros do Ministério Público credenciados nesta Corte podem acessar os presentes autos de forma eletrônica e automática, ressalvados apenas os casos de eventuais peças classificadas como sigilosas, as quais requerem solicitação formal."
	É o relatório.

Jose Edson Guimaraes Lopes (37887/OAB-CE), representando Carlos Artur Sobreira Rocha.

TOMADA DE CONTAS ESPECIAL. CONVÊNIO FUNDECI 2017/0022, FIRMADO ENTRE BNB E ITIC. OMISSÃO NO DEVER DE PRESTAR CONTAS. REVELIA. CONTAS IRREGULARES. DÉBITO. MULTA.

TOMADA DE CONTAS ESPECIAL (TCE)

Trata-se de Tomada de Contas Especial (TCE) instaurada pelo Banco do Nordeste do Brasil S.A. (BNB) em 8/4/2021, em desfavor do Instituto de Tecnologia da Informação e Comunicação (ITIC) e de Carlos Artur Sobreira Rocha, diante da omissão no dever de prestar contas dos recursos repassados por meio do Convênio FUNDECI 2017/2022, firmado entre o BNB e o ITIC, que teve por objeto o desenvolvimento de sistema aerofotogramétrico, visando ao planejamento, monitoramento, combate ao desmatamento e regularização ambiental das propriedades e posses rurais, a fim de viabilizar o Cadastro Ambiental Rural (CAR) .
2.	O referido convênio, com vigência de 22/12/2017 a 22/12/2019, foi firmado no valor de R$ 319.476,64, sendo R$ 279.156,64 atribuídos ao concedente e R$ 40.320,00 referentes à contrapartida. Os repasses efetivamente realizados pela União totalizaram R$ 168.476,64. O prazo para a prestação de contas findou em 20/2/2020, sem que tenha havido a comprovação da boa e regular aplicação dos recursos, o que ensejou a instauração da TCE em comento.
3.	Acompanho as conclusões da Unidade de Auditoria Especializada em Tomada de Contas Especial (AudTCE) , às quais aquiesceu o Ministério Público junto ao TCU (MPTCU) , sem prejuízo das considerações a seguir.
4.	Conforme análise da unidade técnica, identifico que não ocorreu a prescrição das pretensões punitiva e de ressarcimento no presente caso, à luz das disposições da Resolução-TCU 344/2022, em consonância com a Lei 9.873/1999.
5.	Também aponto a necessidade de se excluir do rol de responsáveis a Sra. Polyana Karina Mendes Ximenes, que deixou de exercer cargo de Direção no Instituto em 31/10/2018, anteriormente, portanto, à data final de vigência do convênio e da respectiva apresentação da prestação de contas.
6.	Considerando a revelia dos demais responsáveis após devidamente notificados, entendo adequado o julgamento de suas contas como irregulares, com a imputação do débito no valor equivalente ao efetivo repasse federal.
7.	Por fim, em aderência à ponderação realizada pela AudTCE, considero que, apesar de os responsáveis terem sido chamados em citação pela ausência de comprovação da regular execução física e financeira do objeto pactuado, e em audiência pelo descumprimento do prazo estipulado para prestação de contas do convênio, existe subordinação entre a segunda e a primeira condutas, motivo pelo qual afasto a aplicação da multa do art. 58, inciso I, da Lei 8.443/1992, absorvida que será por aquela prevista no art. 57 da mesma lei.
Ante o exposto, VOTO no sentido de que o Tribunal adote a minuta de acórdão que ora submeto à deliberação deste Colegiado.
TCU, Sala das Sessões, em 4 de abril de 2023.
JORGE OLIVEIRA 
Relator